最高法院刑事判決　　　　　　　　　　　　　　　八十六年度台上字第三八一二號
　　上　訴　人　台灣高等法院檢察署檢察官
　　上 訴人 即
　　被　　　告　甲○○
　　選任辯護人　葉忠雄律師
右上訴人等因被告殺人案件，不服台灣高等法院中華民國八十六年四月十一日第二審
判決（八十六年度上訴字第三六六號，起訴案號：台灣板橋地方法院檢察署八十五年
度偵字第一三三八三、一三四六九號），提起上訴，本院判決如左：
    主  文
上訴駁回。
    理  由
按刑事訴訟法第三百七十七條規定，上訴於第三審法院，非以判決違背法令為理由，
不得為之。是提起第三審上訴，應以原判決違背法令為理由，係屬法定要件。如果上
訴理由狀並未依據卷內訴訟資料，具體指摘原判決不適用何種法則或如何適用不當，
或所指摘原判決違法情事，顯與法律規定得為第三審上訴理由之違法情形，不相適合
時，均應認其上訴為違背法律上之程式，予以駁回。本件原判決維持第一審論處上訴
人即被告甲○○殺人罪刑之判決，駁回檢察官及被告在第二審之上訴。係綜合被告之
部分自白、證人呂德毅證言、相驗屍體證明書、驗斷書、勘驗、解剖筆錄、相片暨扣
案之水果刀乙把等證據為論據，認定被告與蔡燕玲係夫妻關係，感情不睦，於民國八
十五年六月二十二日十九時許，在臺北縣樹林鎮○○街五十一巷六弄三十三號五樓宅
內，持二人共有之水果刀削水果。因蔡燕玲稱有事外出，被告疑其有外遇，雙方發生
激烈衝突；蔡燕玲即持前開置於桌上之水果刀，刺傷被告腹部，旋欲轉身離去，被告
竟基於殺人之犯意，持該水果刀在其住宅門口，接續刺殺蔡燕玲胸腰部要害三刀，致
蔡燕玲前胸部有約七×一‧五公分刺傷，深入胸腔內（橫拖拔切斷胸肋骨，刺破心包
膜及心臟右心房、主動脈並刺傷右中肺葉）、右側腰部有約二‧五×一‧五公分刺入
口，刺傷橫隔膜、左側腰部有約五×一‧五公分刺入口，刺入腹壁膜。被告於事發後
心生悔恨，以前揭水果刀刺戮自身腹部二刀，使小腸約十公分長掉落地上，並隨即抱
蔡燕玲乘電梯下樓，於前開住處樓下大聲呼救，於犯罪未發覺前，請鄰居報警、送醫
。被告經亞東紀念醫院急救，得以倖免；惟蔡燕玲終因胸部、心臟、右肺等處刺傷，
失血過多休克致死。嗣於同日二十時許，警方據報趕往上址，扣得水果刀一把，被告
則於二十一時許，於警方為其製作筆錄時，坦承殺害蔡燕玲，並接受裁判之事實。已
詳其所憑之證據及認定之理由。而以被告於警訊、偵審中均能指述案發當時之情形
，且其於八十五年六月二十一、二十二日因心臟不適前往博民診所就醫，醫師所施針
藥，不致造成精神或情緒失控，已據該診所函綦詳。是被告所辯：伊於案發當日及
前一日因身體不適就醫服藥，情緒不穩，行為時處於精神耗弱狀態，始持刀傷妻，並
無致之於死地之犯意云云，認係卸責飾詞，不足採信。亦於理由內逐一指駁。另說明
被告持利刃朝被害人之胸、腰部要害猛刺數刀，傷口既深且長，足見其下手甚猛、殺
意至堅，有殺人之犯意。又被告於犯罪未發覺前囑鄰居報案，並於警員前來製作筆錄
時坦承犯行，接受裁判，符合自首要件，依法減輕其刑。至被告之兄弟吳志龍（原判
決誤書為「吳玉龍」）、吳正雄及被告之女吳靜如、吳靜雯之證詞，或偏袒被告，或
僅能證明被告夫妻二人感情不睦，均難資為被告有利之證明；而被告發現其妻持有保
險套乙節，適足證明其因懷疑乃妻有外遇而萌生殺妻之動機，其請求鑑定博民診所之
病歷與待證事項無關，核無必要等情甚詳。所為論斷，俱有卷內證據資料足憑，從形
式上觀察，原判決並無違背法令之情形存在。查自首乃犯人在犯罪未發覺之前，向該
管公務員申告犯罪事實而接受裁判之謂。惟不限於自行投案，即託人先行報案並於該
管公務員偵訊時坦承犯罪者，仍不失為自首。被告於犯案後先託鄰居報案，迨於警員
訊問時又陳明犯罪事實之經過，原判決認其所為合乎自首之要件，依自首之例減輕其
刑，並無不當。又刑法第三十八條第一項第二款第三項所定犯人所有供犯罪所用之物
，係採任意主義，沒收與否，委之於法院自由裁量，縱法院不予沒收，亦非違法。本
件扣案之水果刀一把並非違禁物，毋論係被告所有抑係其夫妻共有，原審不予宣告沒
收，乃其審判職權之合法行使，自無違法可言。依法應於審判期日調查之證據，係指
與待證事實有重要之關係，在客觀上有其調查之必要性者而言，若非此所稱之證據而
未予調查者，本不屬於上開應調查證據之範圍，當亦不生訴訟程序違背法令之問題。
被告於八十五年六月二十一日、二十二日係以左胸痛、喉部微痰、嘔心、皮膚癢向博
民診所求診，該所診斷疑似：左胸肌腱炎、輕度心肌缺氧、胃炎及憂鬱症。而被告於
同月二十二日送亞東紀念醫院急診，乃因殺妻後之自殘行為，經該醫院進行空腸切除
及吻合術治療，術後因懷疑精神不正常，會診精神專科醫師，至同年七月十日病情穩
定出院，亦有各該診所、醫院之覆函可稽（見第一審卷第一○五、一○六、一○七頁
，原審卷第九○頁），則博民診所之病情顯與精神疾病無關，而亞東紀念醫院之病情
乃被告行為後之精神現象，均與被告行為當時精神狀態之待證事項無關，原審未將博
民診所、亞東紀念醫院之病歷送請鑑定，踐行無益之證據調查程序，尤不生職權調查
未盡之違法。檢察官及被告上訴論旨置原判決上開明確論斷於不顧，對原審採證、認
事及證據證明力自由判斷之審判職權行使，專憑己見，漫指原判決違法，而所指摘者
均為單純事實上之爭辯，要非適法之第三審上訴理由。是上訴意旨所指摘原判決違法
情事顯與法律規定得為第三審上訴理由之違法情形，不相適合。揆諸前開說明，其等
上訴為違背法律上之程式，均應予駁回。又，本件屬強制辯護案件，被告於原審審判
中已選任葉忠雄律師為辯護人，並到庭執行職務，程序之踐行，於法並無違誤。但原
判決疏未列選任辯護人姓名，裁判書類之製作稍有欠洽，應由原法院裁定補正。併予
指明。
據上論結，應依刑事訴訟法第三百九十五條前段，判決如主文。
中      華      民      國    八十六    年      六      月    二十六    日
                              最高法院刑事第八庭
                                  審判長法官  紀  俊  乾
                                        法官  楊  商  江
                                        法官  黃  正  興
                                        法官  陳  正  庸
                                        法官  陳  世  雄
      右正本證明與原本無異
                                              書  記  官
中      華      民      國    八十六    年      七      月      一      日
